【裁判字號】    88,上,1423
【裁判日期】    890627
【裁判案由】    履行契約
【裁判全文】
臺灣高等法院民事判決                     八十八年度上字第一四二三號
    上  訴  人  甲○○
    訴訟代理人  羅正展律師
    被 上訴 人  乙○○○    住台北市○○區○○街二段七三號五樓之十六
    訴訟代理人  葉海萍律師
                蘇美玲律師
右當事人間履行契約事件，上訴人對於中華民國八十八年八月二十七日臺灣臺北地方
法院第一審判決 (八十七年度訴字第三一五九號)，提起上訴，本院判決如左：
        主    文
原判決廢棄。
被上訴人應給付上訴人新台幣佰肆拾捌萬壹仟元及自民國八十二年三月一日起至清
償日止，按年息百分之五計算之利息。
第一、二審訴訟費用由被上訴人負擔。
本判決所命之給付，於上訴人以新台幣壹佰壹拾陸萬元，為被上訴人供擔保後，得假
執行，但被上訴人如於假執行程序實施前，以新台幣佰肆拾捌萬壹仟元為上訴人預
供擔保，得免為假執行。
        事    實
一、上訴人聲明求為判決：(一)、原判決廢棄。(二)、被上訴人應給付上訴人新台幣（下
    同）三百四十八萬一千元，及自民國（下同）八十二年三月一日起至清償日止，
    按年息百分之五計算之利息。(三)、願供擔保請准宣告假執行。(四)、第一、二審訴
    訟費用由被上訴人負擔。其事實上陳述，除與原判決記載相同部分，予以引用外
    ，並補稱略以：(一)、被上訴人以一億一千五百萬元向上訴人購買合建鄰近土地，
    支付簽約金二千萬元後，已無資金投資興建大樓及支付受讓合建應付款項，祇得
    將其購買之土地、以每坪一百二十萬元，於八十七年四、五月間出賣於宏陽建設
    股份有限公司（下稱宏陽公司），買賣條款中有關被上訴人應給付上訴人之系爭
    款項、地上佔用戶之搬遷款及土地增值稅等約一、二千萬元，則由宏陽公司保留
    代為支付，載明於雙方買賣合約中，是被上訴人自承應給付上訴人系爭款項，至
    為明確。(二)、如合建契約仍存在於上訴人所負責之龍都建設股份有限公司（下稱
    龍都公司）與訴外人盧惟順間，而非被上訴人，何以宏陽公司始終從未與上訴人
    洽談合建受讓之事，而竟與被上訴人洽談？被上訴人於其所書承諾書上載明：「
    本人乙○○○茲因將座落台北市○○區○○段四九一等地號土地售予宏陽建設公
    司，並承諾整合同地段鄰地四八九、四九０、五０五、五０七、五一０．．．等
    地號之合建契約。今委託蕭熙文、陳俊全代為整合盧惟順等人之換約手續，並同
    意在上述地主換約所轉換之保證金全歸蕭熙文、陳俊全所有，另於全部地主換約
    完成後，同意支付林鴻灝新台幣一千萬元．．．若於完成換約後本人無法支付該
    款項，則同意由宏陽建設公司於土地款項內代為支付」，足見被上訴人因與訴外
    人盧惟順有合建關係存在，故由被上訴人委託訴外人蕭熙文等代其進行合建轉讓
    換約事宜。(三)、龍都公司於簽約時給付訴外人盧惟順三十萬元保證金，嗣後被上
    訴人購買相鄰土地時亦受讓訴外人盧惟順之合建權義，故此項三十萬元保證金之
    請求權，亦由被上訴人取得，因此被上訴人於承諾書上明示，仲介人代被上訴人
    完成其與訴外人盧惟順間之合建換約手續時，同意將上述地主換約所轉換之保證
    金三十萬元權益歸仲介人所有，若被上訴人未受讓與訴外人盧惟順之合建權義，
    被上訴人何來合建保證金權益？何能將合建保證金給付於仲介人？龍都公司讓與
    合建權義於被上訴人後，依法已非合建之一方，縱有合建延期情事，於法不生效
    力。至租金津貼之調高，只是代墊，依約代墊款可以請求被上訴人返還。被上訴
    人已受讓與訴外人盧惟順之合建權義，自應依約給付系爭款項於上訴人。所用證
    據，除援用原審立證方法外，並聲請訊問證人黃文峰。
二、被上訴人聲明求為判決：(一)、上訴駁回。(二)、第二審訴訟費用由上訴人負擔。(三)
    、如受不利判決，願預供擔保請准免為假執行。其事實上陳述，除與原判決記載
    相同部分，予以引用外，並補稱略以：(一)、證人黃文峰證稱，八十六年六月二十
    五日宏陽公司與被上訴人訂約時附帶條件，要被上訴人整合整個基地，簽約地主
    都換約才算完成，否則公司買了土地則不能蓋，系爭土地共有地主八人，其中有
    一人是盧惟順，土地是被上訴人買的與林鴻灝合建，林鴻灝與其他地主簽約，只
    有盧惟順沒有簽約等語，足證被上訴人迄八十六年六月二十五日將所購得之土地
    出售與宏陽公司時，均尚未能自龍都公司合法承受該公司與盧惟順間之合建權義
    。(二)、上訴人起訴前曾就本件訴訟標的金額二百四十八萬一千元，對被上訴人出
    售予宏陽公司之土地，向台灣台北地方法院聲請假扣押，致被上訴人無法依約完
    成所有權移轉登記，宏陽公司乃先行墊付二百四十八萬一千元供作擔保金，聲請
    撤銷假扣押，而完成所有權移轉登記，並自其應付被上訴人之買賣價金中扣除該
    擔保金之款項，上訴人將該款項曲解為由宏陽公司保留欲支付上訴人之款項云云
    ，洵不足取。(三)、被上訴人係因出售系爭土地持分予宏陽公司，而附帶為宏陽公
    司整合其他地主合建，整合之合建條件須於宏陽公司開出之條件範圍內，如有超
    出，則於被上訴人之尾款中扣抵。依該契約附件二所示，訴外人盧惟順之分屋條
    件「一樓二十坪，二樓以上九十六坪，二個車位，保證金七十萬元，採二進二退
    方式」，明顯優於上訴人與訴外人盧惟順所定條件「一樓十坪，二樓十坪，三樓
    三十五坪，四樓三十五坪，保證金六十萬元」，亦為訴外人盧惟順願與宏陽公司
    簽訂合建契約之主因，上訴人主張「被上訴人係受讓取得與地主盧惟順間之合建
    權義，再讓與宏陽建設公司」云云，洵非事實。所用證據，援用原審立證方法。
        理    由
一、本件上訴人起訴主張：被上訴人於八十年七月三十日與上訴人簽訂不動產買賣契
    約書（下稱系爭買賣契約），除向上訴人購買坐落台北市○○區○○段二小段四
    九一至四九七、五０五、五０八、五０九等地號土地外，並於系爭買賣契約書補
    充說明第三條另行約定，同所五０七及五一０地號土地所有人盧惟順原與訴外人
    龍都公司所簽訂合建契約（下稱系爭合建契約）及龍都公司代墊款購地之權利義
    務歸被上訴人所有，另龍都公司所支付代墊購地款、合建保證金及補貼款，租金
    補貼，由上訴人提供收據，被上訴人應全部負擔，則依此項約定，被上訴人應給
    付上訴人，龍都公司依其與訴外人盧惟順合建契約中所支付之代墊購地款、合建
    保證金、補貼費及租金補貼等費用，合計三百四十八萬一千元，迭經催討，被上
    訴人迄未清償等情，爰依系爭買賣契約之約定，求為命被上訴人如數給付並加付
    法定遲延利息之判決。
    被上訴人則以：系爭買賣契約書補充說明第三條既約定，上訴人應將其負責之龍
    都公司與訴外人盧惟順間所簽訂系爭合建契約上權利義務轉讓被上訴人，並能獲
    得訴外人盧惟順同意，被上訴人始應負擔上訴人前已支付訴外人盧惟順之合建保
    證金及房租補貼等款項，詎兩造間訂約後，上訴人遲遲無法說服訴外人盧惟順按
    前揭合建契約內容相同之條件與被上訴人換立合建契約書，訴外人盧惟順亦根本
    不同意由被上訴人承擔其與龍都公司間合建契約中建商之地位，甚至該合建契約
    之訂約建商即龍都公司亦不曾有任何書面表示願意將該契約讓與被上訴人承受，
    上訴人並未依該補充說明第三條之約定，使被上訴人取得該合建契約之權利義務
    ，被上訴人自得行使同時履行抗辯權，而無給付上訴人前揭款項之義務，再者，
    與訴外人盧惟順簽訂合建契約之人係龍都公司，並非上訴人，上訴人縱有簽發個
    人支票給付訴外人盧惟順款項，應僅係代龍都公司付款之性質，絕非上訴人基於
    自己之給付義務所為，則龍都公司既係依合建契約履行其義務而給付系爭款項予
    訴外人盧惟順，顯與上訴人全無干涉，上訴人以龍都公司付款之收據，請求被上
    訴人負擔，洵無理由等語，資為抗辯。
二、經查本件上訴人主張兩造間曾簽訂系爭買賣契約書，約定被上訴人購買上訴人所
    有坐落台北市○○區○○段二小段四九一至四九七、五０五、五０八、五０九等
    地號土地，並於系爭買賣契約書補充說明第三條約定，同所五０七及五一０地號
    土地所有人盧惟順原與訴外人龍都公司所簽訂系爭合建契約之權利義務歸被上訴
    人所有，龍都公司所支付代墊購地款、合建保證金、補貼款及租金補貼，由上訴
    人提供收據，被上訴人應全部負擔，被上訴人並未給付龍都公司依系爭合建契約
    給付訴外人盧惟順之代墊購地款、合建保證金、補貼費及租金補貼等費用，共計
    三百四十八萬一千元予上訴人之事實，業據其提出不動產買賣契約書、付款明細
    表、存證信函、律師函及回執及盧惟順合建契約書為證（見外放證物編號一至編
    號五、七），且為被上訴人所不爭執（見本院卷第七十二頁），自堪信為真實。
三、本件兩造間於八十七年七月三十日所簽訂系爭買賣契約書補充說明第三條明訂：
    「地號五０七及五一０，盧惟順部分其原與『乙方』所訂合建及『乙方』代墊款
    購地之權利義務歸甲方所有，另『乙方』所支付代墊購地款、合建保證金及補貼
    款，租金補貼，由『乙方』提供收據，甲方全部負擔」（見外放證物編號一），
    就系爭買賣契約當事人『乙方』之記載為上訴人。上訴人本人雖未與訴外人盧惟
    順訂立系爭合建契約，而係以訴外人龍都公司法定代理人之身分與訴外人盧惟順
    簽訂系爭合建契約（見外放證物編號七），但其與被上訴人簽訂系爭買賣契約時
    已表明其負責之龍都公司已與同所五０七及五一０地號土地所有人盧惟順簽訂系
    爭合建契約，可將龍都公司之系爭合建契約上權利義務轉讓與被上訴人，並能獲
    得盧惟順之同意，惟被上訴人應負擔上訴人前已支付代墊購地款、合建保證金、
    補貼款及房租補貼等款項，被上訴人認事有可期，乃予同意（見原審卷第二十頁
    被上訴人答辯狀），足見上開補充說明第三條前三句所指之『乙方』為上訴人所
    代理之龍都公司，第四句所指之『乙方』為上訴人，則被上訴人所應給付上訴人
    之款項為上訴人代理龍都公司與訴外人盧惟順間所簽訂系爭合建契約所支出之款
    項亦堪證明。是被上訴人所辯訴外人龍都公司代墊之上開款項與上訴人無關云云
    ，殊無足取。
四、被上訴人與上訴人訂立系爭買賣契約後，被上訴人即於八十六年九月六日書立承
    諾書予宏陽公司，內載：同意整合包括系爭五０七及五一０地號等土地在內之合
    建契約，委託訴外人蕭文、陳俊全代為整合包括訴外人盧惟順之換約手續（見
    原審卷第三十二頁），而證人蕭文亦在原審結證：「八十年七月三十日前一星
    期，二造與盧惟順共三人協調將盧惟順與龍都公司間契約轉讓與乙○○○，三人
    均有同意此項轉讓，被告（指被上訴人）立承諾書將盧惟順合建權利轉讓給宏陽
    建設」云云（見原審卷第四十六頁），另證人盧惟順亦在原審證稱，有同意轉讓
    情事（見原審卷第九十九頁）。按當事人之一方將其因契約所生之權利義務，概
    括的讓與第三人承受，係屬契約承擔，非經他造承認，對他造不生效力（最高法
    院七十三年台上字第一五七三號判例參照）。訴外人盧惟順既於系爭買賣契約書
    補充說明第三條訂立前，與兩造會商同意在先，又上開系爭買賣契約訂立後表示
    承認，嗣於上訴人依約支付代墊購地款、合建保證金、補貼款及租金補貼等款項
    後，向被上訴人催討時，被上訴人亦致函向上訴人表示「應即歸還，絕無異議」
    （見外放證物編號五被上訴人於八十二年二月十一日致上訴人之第七五六號存證
    信函），益證訴外人盧惟順對上訴人將所代理龍都公司與訴外人盧惟順所訂立系
    爭合建契約上權利義務概括的讓與被上訴人曾予以承認。是上訴人主張伊已依系
    爭買賣契約補充說明第三條之約定，成就將龍都公司與訴外人盧惟順間所訂立系
    爭合建契約上權利義務歸甲方之被上訴人所有之條件等語，應屬可取。縱訴外人
    盧惟順事後反悔不同意原與龍都公司所約定合建之條件，致被上訴人無法完成換
    約手續，亦難執此遽認該已成就之條件即轉換為不成就。
五、上訴人主張伊於與訴外人盧惟順合建契約中所支付之代墊購地款、合建保證金、
    車位補貼款及房租補貼款共三百四十八萬一千元（詳如附表所載），有支票、繳
    款書及收據可稽（見外放證物編號二），且為被上訴人所不爭執（見本院卷六十
    頁反面），即上訴人委任筆師催討後（見外放證物編號四），被上訴人於前開致
    上訴人之存證信函亦表示「同意上訴人已支付訴外人盧惟順之款額應即歸還，絕
    無異議」，從而上訴人依據系爭買賣契約書補充說明第三條之約定，請求被上訴
    人給付三百四十八萬一千元，自屬有據，應予准許。又按給付無確定期限者，債
    務人於債權人得請支給付時，經其催告而未為給付，自受催告時起，負遲延責任
    ；又催告定有期限者，債務人自期限屆滿時起負遲延責任，民法第二百二十九條
    第二項及第三項分別定有明文。本件上訴人前開依約得向被上訴人請求給付之系
    爭款項並未定有給付期限（見上系爭買賣契約書補充說明第三條），惟上訴人已
    於得請請求給付時，委任羅正展律師八十二年二月十一日定七日期限催告被上訴
    人給付，而被上訴人已於同年二月十八日收受該催告之存證信函（見外放證物編
    號四），則被上訴人自同年二月二十六日起，即應負給付遲延責任，從而上訴人
    請求被上訴人自八十二年三月一日起，至清償日止，按年息百分之五加付遲延利
    息，亦屬有據，應予准許。原審所為上訴人敗訴之判決，自有未洽，上訴論旨指
    摘原判決不當，求予廢棄改判，為有理由。末查關於本件判決所命之給付，兩造
    既均陳明願供擔保，以代釋明，聲請宣告假執行或免為假執行，經核均無不合，
    爰分別酌定相當之擔保金額，併予准許。
六、至兩造其餘之攻擊或防禦方法及未經援用證據，經本院斟酌後，認為均不足以影
    響本判決之結果，自無逐一詳予論駁之必要，併此敘明。
七、據上綸結，本件上訴為無理由，依民事訴訟法第四百五十條、第七十八條、第四
    百六十三條、第三百九十條第二項、第三百九十二條，判決如主文。
中      華      民      國    八十九    年     六     月      二十七    日
                                  臺灣高等法院民事第十三庭
                                      審判長法  官  林  鄉  誠
                                            法  官  陳  駿  璧
                                            法  官  劉  清  景
右正本係照原本作成。
如不服本判決，應於收受送達後二十日內向本院提出上訴書狀，其未表明上訴理由者
，應於提出上訴後二十日內向本院補提理由書狀（均須按他造當事人之人數附繕本）
上訴時應提出委任律師或具有律師資格之人之委任狀；委任有律師資格者，另應附具
律師及格證書及釋明委任人與受任人有民事訴訟法第四百六十六條之一第一項但書或
第二項（詳附註）所定關係之釋明文書影本。
中      華      民      國    八十九    年     六     月      三十      日
                                            書記官  高  澄  純
附註：
民事訴訟法第四百六十六條之一（第一項、第二項）：
對於第二審判決上訴，上訴人應委任律師為訴訟代理人。但上訴人或其法定代理人具
有律師資格者，不在此限。
上訴人之配偶、三親等內之血親、二親等內之姻親，或上訴人為法人、中央或地方機
關時，其所屬專任人員具有律師資格並經法院認為適當者，亦得為第三審訴訟代理人
。


司法院資訊處製作；財團法人民間司法改革基金會備份。
